【裁判字號】    95,台上,1527
【裁判日期】    950714
【裁判案由】    分割共有物
【裁判全文】
最高法院民事判決            九十五年度台上字第一五二七號
    上  訴  人  甲 ○ ○
                          17.
                乙○○○
                丁 ○ ○
                戊 ○ ○
                          27.
                己 ○ ○
                          11.
                庚 ○ ○
                丙 ○ ○
                          4樓.
    共      同
    訴訟代理人  林 崑 地律師
    上  訴  人  辛 ○ ○
                壬 ○ ○
                癸 ○ ○
                子 ○ ○
                          14.
                未 ○ ○
                丑 ○ ○
                寅 ○ ○
                          6樓.
                卯 ○ ○
                          26.
                辰 ○ ○
                          5號.
                巳 ○ ○
                午 ○ ○
               以上四人均為.
    被 上訴 人  申 ○ ○
                          巷9.
    訴訟代理人  楊 漢 東律師
上列當事人間請求分割共有物事件，上訴人對於中華民國九十三
年六月八日台灣高等法院台南分院第二審判決（九十二年度重上
字第一二號），提起上訴，本院判決如下：
    主  文
原判決廢棄，發回台灣高等法院台南分院。
    理  由
本件係分割共有物之訴訟，其訴訟標的對於共同訴訟之各人必須
合一確定。上訴人甲○○、乙○○○、丁○○、戊○○、己○○
、庚○○、丙○○（下稱甲○○等七人）提起上訴為合法，依民
事訴訟法第五十六條第一款規定，其效力及於同造當事人辛○○
以次十一人（下稱辛○○等十一人），應併列該十一人為上訴人
，先予敘明。
次查被上訴人主張：兩造共有之坐落嘉義市○○○段保安小段二
一五、二一六、二一九、二二○、五三六、五五○、五五四號七
筆土地（下稱系爭土地），應有部分各如原判決附表所示，雙方
並無不分割之協議，亦非不能分割，因無法達成分割協議，應予
裁判分割。又伊就第一審判決所採分割方法即原判決附圖一之一
方案修正為原判決附圖一之二（下稱附圖一之二）方案等情，求
為將系爭土地為適當合併分割之判決。
上訴人甲○○等七人則以：系爭土地應按原判決附圖二之二方案
為分割等語，資為抗辯。其餘上訴人均稱伊等同意如附圖一之二
所示分割方案。
原審將第一審關於系爭土地分割方法部分之判決廢棄，改判如附
圖一之二所示即其主文第二項之分割方法，無非以：系爭土地為
兩造共有，有土地登記謄本可稽，兩造均未定有不分割之特約，
亦無不能分割之情形，因無法達成分割協議，為兩造所不爭，復
有調解筆錄足稽，依民法第八百二十三條第一項前段、第八百二
十四條第二項規定，被上訴人訴請法院分割共有物，尚無不合。
系爭土地其中二一五與二一六號、二一九與二二○號、五三六與
五五○號，各該二筆土地相毗鄰，有地籍圖謄本可憑，共有人於
系爭土地之應有部分各筆均相同，堪認兩造係基於成立一共有關
係之意思而共有系爭土地，其等並均請求合併分割，自應依兩造
意願予以合併分割。系爭土地使用情形為：二一五、二一九號土
地東側面臨二十五米寬之嘉義市○○○路，二一六、二二○號土
地西側面臨八米寬既有巷道，二一五、二一六號土地面臨八米寬
既有巷道；五三六、五五四號土地東側面臨二十五米寬之嘉義市
○○路，中間隔有一條四米寬既有巷道，五五○號土地西側面臨
八米寬道路，可通往公園廣場，有第一審勘驗筆錄足憑。被上訴
人所提出附圖一之二分割方案，經上訴人辛○○等十一人同意，
可見依附圖一之二方案為分割，其十一人分得之土地並無減低經
濟效益。至上訴人甲○○等七人分得之Ｂ１、Ｂ２二部分與Ｂ３
部分土地，非在同一坐落位置，使用上容有不便，其經濟效益亦
非絕對有利，惟查系爭共有之土地原即分屬兩處群落，縱經合併
分割，亦無法改變此事實。甲○○等七人分得之土地分屬兩處，
亦與公平原則無違；且依附圖一之二方案分割，除上訴人丑○○
、寅○○之應有部分各僅六四分之一面積共僅一四二平方公尺，
二人所分得之土地不宜分屬兩處外，其餘上訴人辛○○以次九人
及被上訴人分得之土地亦均分屬兩處，足見依附圖一之二方案為
分割，符合公平原則及多數共有人之意願，兼顧共有物之客觀情
狀及經濟效益，足以採取。甲○○等七人在第一審及原審所分別
提出如原判決附圖二之一及附圖二之二分割方案，均非可採。是
系爭土地應依附圖一之二方案為分割等詞，為其判斷之基礎。
按定共有物分割之方法，固可由法院自由裁量，但須以其方法適
當者為限。法院裁判分割共有物，除應斟酌各共有人之利害關係
、使用情形外，尚應斟酌共有物之價格，於共有人中有不能按其
應有部分受分配，或所受分配之不動產，其價格不相當時，應以
適當之價格補償之，始符合公平經濟之原則。查系爭土地八十九
年七月間每平方公尺公告現值，其中二一五、二一九、五三六、
五五四號土地均為三萬六千九百元，二一六、五五○號土地均為
二萬二千四百元，二二○號土地則為二萬三千三百四十三元，有
土地登記謄本之記載足稽。且系爭土地整體東側、西側及中間依
次面臨二十五米寬道路、八米寬既有巷道（道路）及四米寬既有
巷道等，有勘驗筆錄可憑，復為原審所確定之事實。系爭二一九
、二二○號土地南側係面臨五十米寬道路，業據被上訴人陳明，
亦有其提出之分割方案略圖標明寬度可稽（見一審一卷九至四五
頁，二卷一一二、一五○、一五四至一五七頁）。足見系爭土地
因所處位置面臨通道寬度、深度不同等因素而有優劣之分，價值
顯不相同。上訴人甲○○等七人又抗辯：倘共有人受分配之土地
價值不同，請求送鑑價；如依被上訴人所提出之分割方案，系爭
二一五、二一六號土地分歸伊等取得部分價值最低，有失公平等
情（見一審二卷一五○、二二三頁，原審卷五○、二四三至二四
四頁），均與判斷共有人中受分配之部分其價格是否不相當及應
否命以金錢補償攸關。原審未遑詳查論斷，遽定其分割方法，自
欠允洽。上訴論旨，指摘原判決不當，求予廢棄，非無理由。
據上論結，本件上訴為有理由。依民事訴訟法第四百七十七條第
一項、第四百七十八條第二項，判決如主文。
中    華    民    國  九十五  年    七    月   十四   日
                      最高法院民事第三庭
                          審判長法官  吳  正  一
                                法官  劉  福  聲
                                法官  簡  清  忠
                                法官  吳  麗  女
                                法官  劉  靜  嫻
      本件正本證明與原本無異
                                      書  記  官
中    華    民    國  九十五  年    七    月  二十五  日
                                                      Ｑ


司法院資訊處製作；財團法人民間司法改革基金會備份。
